臺灣高等法院刑事判決
109年度上訴字第2750號
上  訴  人  
即  被  告  陳志遠






上列上訴人因詐欺案件，不服臺灣基隆地方法院108年度訴字第7
08號，中華民國109年4月28日第一審判決（追加起訴案號：臺灣
基隆地方檢察署108年度偵字第2484號），提起上訴，本院判決
如下：
    主  文
原判決關於陳志遠部分撤銷。
陳志遠共同犯刑法第三百三十九條之四第一項第二款之詐欺取財
罪，處有期徒刑柒月。
    事  實
一、陳志遠、柯力圳（前經臺灣基隆地方法院以108年度訴字第7
    08號判處有期徒刑7月，提起上訴，由本院駁回上訴確定）
    、楊柏晟（前經臺灣基隆地方法院以108年度原訴字第8號判
    處有期徒刑6月，提起上訴，復撤回上訴確定）明知其等並
    無還款之意，竟意圖為自己不法之所有，共同基於加重詐欺
    之犯意聯絡，先由陳志遠於民國106年7月底至同年8月初之
    某日時，指示柯力圳覓得楊柏晟充作向涂志宏借、取款之人
    頭，且強調借錢不用還等語，柯力圳遂負責洽得楊柏晟出面
    擔任借款之人頭並將楊柏晟介紹予陳志遠。嗣渠等3人謀議
    由楊柏晟出面負責與涂志宏簽署相關取款文書及取得款項後
    ，於同年8月2日，陳志遠將涂志宏約至基隆市成功陸橋附近
    某騎樓下，並與楊柏晟共同至上揭地點後，即由楊柏晟出面
    假意表示願償還自涂志宏處取得之新臺幣（下同）15萬元款
    項，以此方式向涂志宏施詐，涂志宏不疑有他，因而陷於錯
    誤，遂交付上揭款項予陳志遠，陳志遠於當場轉予楊柏晟，
    並令其簽署保管協議書1紙，而楊柏晟取得上揭款項後，隨
    即將之交予陳志遠，陳志遠取得款項後，即與楊柏晟、柯力
    圳共同朋分花用。嗣涂志宏向楊柏晟催款未果後，復經楊柏
    晟、柯力圳向涂志宏坦認上情後，因而查悉上情。
二、案經涂志宏訴由臺灣新北地方檢察署呈請臺灣高等檢察署檢
    察長令轉臺灣基隆地方檢察署檢察官偵查起訴。　　
    理  由
一、證據能力部分：本件判決認定事實所引用之卷內供述及非供
    述證據（包含人證與文書證據等證據），均無證據證明係公
    務員違背法定程序所取得，並經檢察官、被告陳志遠表示同
    意有證據能力（本院卷第158至163頁），經審酌該等證據資
    料製作時之情況，亦無違法不當或證明力明顯過低之瑕疵，
    堪認作為證據應屬適當，依刑事訴訟法第158條之4反面解釋
    及第159條至第159條之5規定，俱有證據能力。
二、認定犯罪事實所憑之證據及理由：
  ㈠訊據被告陳志遠固不否認有經由柯力圳帶楊柏晟向告訴人涂
    志宏借款，借款當時，有告訴人、我、楊柏晟在場，惟矢口
    否認有何詐欺犯行，辯稱：告訴人有在放款，我不知柯力圳
    找人是要騙告訴人的錢，我是被利用的，我也沒有拿到錢，
    錢經由我交給楊柏晟，我沒有數多少錢等語（本院卷第375-
    376頁）。
　㈡經查：
  ⒈於106年8月2日，被告、楊柏晟及告訴人，在基隆市成功陸橋
    附近某騎樓處會合後，由楊柏晟在金額為15萬元之保管協議
    書上簽名後，告訴人即交付借款予被告，再由被告轉予楊柏
    晟等節，已據楊柏晟及告訴人分別於偵查中述在卷（偵字56
    66卷第45頁以下），並有保管協議書影本1紙可佐（偵29096
    卷第5頁），且為被告所不爭執。而證人即告訴人涂志宏於1
    07年1月5日偵查中即陳稱：被告介紹楊柏晟給我，有跟我說
    這個人很穩，他有過濾過，我信任被告，所以沒有問他如何
    過濾的；後來柯力圳有跟我碰面，柯力圳有在我面前，坦承
    他有找楊柏晟來跟我拿錢，不用還的，當時陳志遠也在，陳
    志遠在現場沒有講話，過幾天後柯力圳用LINE打電話給我，
    有讓楊柏晟跟我直接通話，我問楊柏晟，陳志遠有無向他講
    ：跟我借錢、不用還等內容，當時楊柏晟有說是，也有坦承
    跟我拿到的錢，他有跟陳志遠、柯力圳三個人分走等語（偵
    5666卷第47頁）；於原審審理時證稱：106年8月2日楊柏晟
    跟陳志遠一起來跟我借錢，當時我還不認識柯力圳，15萬現
    金我給楊柏晟，後來就打電話找不到人，我原本也不認識楊
    柏晟，我是信任陳志遠，我跟陳志遠是朋友，是信任他才有
    後面那些事等語（原審卷第251-252頁）；並於本院審理中
    證稱：我有見過106年度偵字第29096號卷第5頁保管協議書
    ，其上所記載的涂志宏是我本人。借款的金額就是保管協議
    書上寫的新臺幣15萬元，這點楊柏晟、柯力圳、陳志遠當初
    也有承認，我不曉得為什麼現在會有問題，而且我有跟他們
    和解。我在現場給陳志遠現金15萬元，陳志遠點收之後再把
    錢轉交拿給楊柏晟，我們三個人當時都在現場，地點是基隆
    成功市場7-11便利超商對面的咖啡廳，在騎樓的座位上。跟
    被告三人和解的金額分別是楊柏晟6萬，柯力圳3萬，陳志遠
    2萬。楊柏晟、柯力圳都還完了，但陳志遠僅還1萬。陳志遠
    係本次借款的介紹人，他還介紹了其他人，我根本不認識楊
    柏晟，如果不是陳志遠介紹，我不會借錢給楊柏晟，我也不
    認識柯力圳，這件事我從頭到尾都沒有看過柯力圳，我後來
    知道楊柏晟是人頭，是柯力圳找來的等語（本院卷第190-19
    8頁、第367-370頁），從而依告訴人歷次陳述、證述之內容
    ，於本案前，僅認識被告，且如非楊柏晟係經由被告陳志遠
    介紹，告訴人亦不會借款予素不相識之楊柏晟。再者，借款
    時，並非只有告訴人與楊柏晟在場，被告亦在場，而告訴人
    係將現金先交予被告，再由被告轉手交予楊柏晟，可見告訴
    人確實係信賴被告之故，始借款15萬元與素不相識之楊柏晟
    。
  ⒉被告交代柯力圳找人作為借款之人頭，並表示借款後，可不
    必還款，柯力圳乃邀楊柏晟出面，作為向告訴人借款之人頭
    ，被告並有向楊柏晟表示：借款後，不用還錢，還會分錢給
    楊柏晟，嗣於告訴人交付15萬元後，楊柏晟、柯力圳各從中
    分得1萬元、2萬元等各節，業據①楊柏晟於107年1月5日偵查
    中證稱：陳志遠跟我說，跟告訴人借這筆錢不用還，我有分
    到1萬元，陳志遠跟柯力圳怎麼分我不知道，我跟柯力圳是
    朋友，柯力圳跟我說他缺錢，要我幫忙，柯力圳有跟陳志遠
    通電話，我沒聽到內容，柯力圳就說明天要約告訴人出來拿
    錢，我只要負責簽名，盡量配合就好。我跟陳志遠在成功橋
    便利商店碰面時，陳志遠交代我盡量不要講話。借錢當場，
    陳志遠負責什麼我聽不清楚，因為路邊車子很大聲，後來從
    告訴人處拿到15萬元，我拿到錢後，全部交給陳志遠，之後
    就到另一家便利商店分錢，我分到1萬元，我就先走了，我
    不知道他們怎麼分等語（偵5666號卷第49-53頁）；②柯力圳
    於107年9月27日偵查中證稱：106年8、9月間，陳志遠跟我
    說借錢不用還，叫我找一個人頭，那個人頭就是楊柏晟，當
    時楊柏晟就在我家，我跟楊柏晟說，陳志遠說有一個借錢不
    用還的事，如果之後發生事情，陳志遠自己會處理，後來我
    就帶楊柏晟去找陳志遠，當時就是由陳志遠跟楊柏晟說借錢
    不用還。借錢時，我不在現場，陳志遠把我支開，我一共分
    到2萬元等語（偵字5666號第125-126頁）；③楊柏晟於109年
    4月13日原審審理中證稱：106年8月2日有跟告訴人涂志宏借
    款15萬元，錢交給陳志遠後，陳志遠給我1萬元，其他錢我
    不清楚，那時是柯力圳找我幫他借錢，陳志遠陪我一起去借
    的，去的時候跟我說，我都不要講話，簽名就好，剩下就是
    陳志遠跟告訴人講，陳志遠跟我說借錢不用還，還會分我錢
    等語（原審卷第247-249頁）；④柯力圳於於109年4月13日原
    審審理中證述：當時我剛關出來，楊柏晟來看我，我有去找
    陳志遠，陳志遠跟我說找一個人當人頭，借了錢可以不用還
    ，我跟陳志遠借5000元，他就忽然跟我提這件事等語在卷（
    原審卷第249-251頁）。互核證人楊柏晟及柯力圳分別於偵
    查中證述情節均大致相符，並與前述告訴人於偵查中、審理
    中所述之情節相符。衡諸楊柏晟及柯力圳於偵查及審判中所
    述均大致相符，如非確實有親身經歷上情，何以能歷次為大
    致相符而具體之陳述。且楊柏晟、柯力圳均坦認所涉參與三
    人以上共同詐欺取財犯行，並未推卸渠等於本案犯行之責任
    。倘被告未參與本案犯行，楊柏晟及柯力圳殊無必要自承渠
    等所為之三人以上共同詐欺取財犯行，而擔負較重之罪責，
    且又冒偽證之罪責，分別於偵查及審判中證述渠等與被告所
    為三人以上共同詐欺取財犯行等不利於已之陳述。參以共同
    被告楊柏晟與被告陳志遠共犯本案前，互不相識，被告與柯
    力圳為朋友關係，亦無虛捏上情，構陷被告之理由。而被告
    既原與告訴人為朋友，亦知告訴人從事借放款業務，則被告
    當明知告訴人必甚重視借款人即楊柏晟之工作狀況及資力情
    形，然據上各節所述，被告竟事先交代楊柏晟儘量少說話，
    被告卻另向告訴人稱：「這個人很穩，有過濾過」等語，可
    徵被告顯非單純介紹本案借款事宜，而係積極指示楊柏晟如
    何應對，且佯稱其工作狀況，並向告訴人佯稱可信任楊柏晟
    ，則自被告上開行徑以觀，可徵被告顯有與楊柏晟、柯力圳
    使用詐術詐騙告訴人，而使告訴人交付款項之詐欺犯意甚明
    ，是楊柏晟及柯力圳所述：被告以借款不用還為由，而與渠
    等合意共同詐騙告訴人乙節，應與事實相符。至柯力圳於原
    審審理中證稱：因為我之前有向告訴人借款，所以本案借款
    事宜，才會另找楊柏晟作借款的人頭等語（原審卷第249頁
    ），此雖與告訴人於審判中證稱：本案借款時，我還不認識
    柯力圳，於本案借款之後，柯力圳才另向我借款等語（原審
    卷第251頁）不符，惟此不論係因柯力圳對於事件先後順序
    之記憶有誤所致，或係因柯力圳事先顧慮日後詐騙行徑遭揭
    穿而擔負刑責，遂於被告提議後，另邀楊柏晟作為借款人頭
    ，均不影響於被告與楊柏晟及柯力圳共同詐騙告訴人之認定
    。
　⒊綜上，楊柏晟及柯力圳於偵查及審判中證述之情節，已足以
    與告訴人之證述互為補強，被告與楊柏晟及柯力圳謀議，由
    楊柏晟出面具名而向告訴人借款，渠等自始即無還款之意，
    被告有不法所有意圖及三人以上共同詐欺取財犯行之事證明
    確，被告犯行已堪認定，應依法論科。
三、論罪：
  ㈠加重詐欺取財：
    本件被告與柯力圳找借款人頭楊柏晟，共同詐騙告訴人，是
    被告所為應成立刑法第339條之4第1項第2款之三人以上共同
    詐欺取財罪。　　
　㈡共同正犯：
　　被告就上開犯行，與柯力圳、楊柏晟間，有犯意聯絡及行為
    分擔，應依刑法第28條論以共同正犯。　
  ㈢本案不應依累犯之規定加重：按刑法第47條第1項規定：「受
    徒刑之執行完畢，或一部之執行而赦免後，5年以內故意再
    犯有期徒刑以上之罪者，為累犯，加重本刑至二分之一。」
    有關累犯加重本刑部分，不生違反憲法一行為不二罰原則之
    問題。惟其不分情節，基於累犯者有其特別惡性及對刑罰反
    應力薄弱等立法理由，一律加重最低本刑，於不符合刑法第
    59條所定要件之情形下，致生行為人所受之刑罰超過其所應
    負擔罪責之個案，其人身自由因此遭受過苛之侵害部分，對
    人民受憲法第8條保障之人身自由所為限制，不符憲法罪刑
    相當原則，牴觸憲法第23條比例原則。於此範圍內，有關機
    關應自本解釋公布之日起2年內，依本解釋意旨修正之。於
    修正前，為避免發生上述罪刑不相當之情形，法院就該個案
    應依本解釋意旨，裁量是否加重最低本刑（司法院釋字第77
    5號解釋文參照）。經查，被告前因竊盜案件經臺灣基隆地
    方法院以103年度基簡字第734號判處有期徒刑4月確定，於1
    04年5月5日徒刑執行完畢出監，有本院前案紀錄表1份在卷
    可稽（本院卷第80-81頁），其受有期徒刑執行完畢，5年內
    故意再犯本件有期徒刑以上之罪，為累犯。並依上開解釋意
    旨，法院仍應於個案具體審認有無特別惡性及刑罰反應力薄
    弱之情，裁量是否加重最低本刑。本院衡酌被告前案中所犯
    竊盜案件，與本案所示加重詐欺取財之罪，雖同為財產犯罪
    ，然罪質尚非相同，犯罪型態各異，且執行完畢時間與本案
    時間有所差距，尚無確切事證足認被告有何特別之重大惡性
    ，或對刑罰之反應力薄弱等教化上之特殊原因，是綜觀全案
    情節，對比本案罪名之法定刑，其罪刑應屬相當，並無必加
    重其最低法定本刑之情，依上述解釋意旨，自無再依刑法第
    47條第1項規定加重其刑之必要，而於量刑時依刑法第57條
    之規定，於法定刑內再予斟酌即可。
　㈣又刑法第59條規定犯罪之情狀可憫恕者，得酌量減輕其刑，
    其所謂「犯罪之情狀」，與同法第57條規定科刑時應審酌之
    一切情狀，並非有截然不同之領域，於裁判上酌減其刑時，
    應就犯罪一切情狀（包括第57條所列舉各款事項），予以全
    盤考量，審酌其犯罪有無可憫恕之事由（即有無特殊之原因
    與環境，在客觀上足以引起一般同情，以及宣告法定低度刑
    ，是否猶嫌過重等等），以為判斷，最高法院著有95年度台
    上字第6157號判決可資參照。刑法第339條之4第1項第2款3
    人以上共同犯詐欺取財罪之法定刑為「1年以上7年以下有期
    徒刑，得併科100萬元以下罰金」，即最低刑度為1年以上有
    期徒刑。惟同為3人以上共犯詐欺取財犯行之人，其犯罪情
    節、手段、參與程度均未必盡同，行為所造成危害社會之程
    度自屬有異，法律科處此類犯罪，所設之法定最低本刑均為
    1年以上有期徒刑，不可謂不重。苟未依個案情節予以妥適
    量刑，實有悖於罪刑相當原則。經查，被告固係指示柯力圳
    ，覓得楊柏晟出面作為借款之人頭，而居於主導犯罪之地位
    ，惟被告與柯力圳、楊柏晟所為，顯較詐騙集團組織多數人
    ，詳細分工之情形有別，且本件詐得之金額僅15萬元，造成
    之損害尚非甚鉅，與一般詐騙集團相較，本案犯罪之情節尚
    非重大。被告又於原審審判中，以2萬元與告訴人成立和解
    ，惟僅支付1萬元予告訴人。本院綜合觀察被告之犯罪情狀
    ，認縱科處法定最低度刑，仍屬過重，堪認有情輕法重之情
    ，在客觀上足以引起一般之同情，尚有堪資憫恕之處，爰依
    刑法第59條之規定酌量減輕其刑。
四、撤銷改判理由、量刑及沒收等事項：　
　㈠原審認被告所犯事證明確，予以論罪科刑，固非無見。惟查
    ：⒈刑法第47條規定不分情節，一律加重最低本刑，不符憲
    法罪刑相當原則，牴觸憲法第23條比例原則，業經司法院大
    法官會議於108年2月22日公布釋字第775號解釋宣告違憲；
    本案被告前開構成累犯之前科係竊盜罪，與本案所犯加重詐
    欺取財罪之罪質有別，且無事證足認被告有何特別惡性及刑
    罰反應力薄弱等情形，自無再依刑法第47條第1項規定加重
    之必要，已說明如前，原審依刑法第47條第1項規定，加重
    其刑，容有未合。⒉關於犯罪所得部分，被告否認取得任何
    犯罪所得，而就15萬元就如何分配，共同被告柯力圳、楊柏
    晟之供述亦不明確，原審遽認被告之犯罪所得為12萬元，稍
    嫌輕率（詳後述）。被告上訴否認犯行雖無理由，然原判決
    既有上述可議之處，無從予以維持，自應由本院將原判決關
    於陳致遠部分予以撤銷改判。
　㈡量刑：爰審酌被告因缺錢花用，竟與柯力圳、楊柏晟共同詐
    騙告訴人，所為實屬不該，及犯罪後否認但與告訴人達成調
    解，並依調解賠償告訴人1萬元之犯後態度，告訴人於本院
    審理中表示願以給被告自新機會，判輕一點（本院卷第377
    頁），暨犯罪動機、目的、手段、犯罪所生危害程度，兼衡
    被告之生活狀況等一切情狀，就被告所犯之罪，量處如主文
    第2項所示之刑。 　
　㈢沒收犯罪所得部分：
　⒈按犯罪所得，屬於犯罪行為人者，沒收之。但有特別規定者
    ，依其規定。前2項之沒收，於全部或一部不能沒收或不宜
    執行沒收時，追徵其價額。犯罪所得已實際合法發還被害人
    者，不予宣告沒收或追徵。刑法第38條之1第1項、第3項、
    第5項分別定有明文。又共同正犯之犯罪所得，沒收或追徵
    ，應就各人所分得之數額分別為之，所謂各人「所分得」，
    係指各人「對犯罪所得有事實上之處分權限」，法院應視具
    體個案之實際情形而為認定：倘若共同正犯各成員內部間，
    對於不法利得分配明確時，應依各人實際分配所得宣告沒收
    。
  ⒉被告為本案加重詐欺犯行，固自告訴人處詐得15萬元，惟被
    告均否認有取得任何犯罪所得，而同案楊柏晟均稱只取得1
    萬元，不知其餘2人如何分配等語，同案柯力圳則稱僅取得2
    萬元等語，是同案被告等相互間供述不一，又無其他補強證
    據可佐，且參以渠等3人與告訴人和解之金額分別為楊柏晟6
    萬元、柯力圳3萬元、陳志遠2萬元，與其等供述之犯罪所得
    不一致，是尚無從據同案被告楊柏晟、柯力圳之供述而認定
    被告所取得犯罪所得之具體數額為何，依刑法第38條之2第1
    項規定，關於本案犯罪所得，即推估由被告、柯力圳、楊柏
    晟等3人均分，各得5萬元。而被告已以2萬元與告訴人成立
    和解，並已當庭給付1萬元，餘款1萬元雖已屆期，仍未支付
    ，且經臺灣基隆地方法院已依雙方之調解內容，製作調解筆
    錄，縱被告未於期限前付清，告訴人亦得依法聲請強制執行
    。從而，本院認就上開剩餘犯罪所得，如宣告沒收，有過苛
    之虞，爰依刑法第38條之2第2項規定，就該部分不予宣告沒
    收。
據上論斷，應依刑事訴訟法第369條第1項前段、第364條、第299
條第1項前段，判決如主文。
本案經檢察官黃佳權追加起訴，檢察官許鈺茹到庭執行職務。
中　　華　　民　　國　　110 　年　　5 　　月　　26　　日
　　　　　　        刑事第七庭  審判長法　官  孫惠琳
　　　　　　　　　　　　　　　　　　  法　官  張育彰　　
　　　　　　　　　　　　　　　　　　  法　官  王惟琪
以上正本證明與原本無異。
如不服本判決，應於收受送達後20日內向本院提出上訴書狀，其
未敘述上訴之理由者並得於提起上訴後20日內向本院補提理由書
（均須按他造當事人之人數附繕本）「切勿逕送上級法院」。
                                      書記官  陳怡君
中　　華　　民　　國　　110 　年　　5 　　月　　27　　日
附錄：本案論罪科刑法條全文　　　　　　　　　　　　　　　
中華民國刑法第339條之4
犯第 339 條詐欺罪而有下列情形之一者，處 1 年以上 7 年以
下有期徒刑，得併科 1 百萬元以下罰金：
一、冒用政府機關或公務員名義犯之。
二、三人以上共同犯之。
三、以廣播電視、電子通訊、網際網路或其他媒體等傳播工具，
    對公眾散布而犯之。
前項之未遂犯罰之。